臺灣高等法院花蓮分院刑事判決
上　訴　人
即　被　告　庚○○
選任辯護人　簡燦賢律師
上　訴　人
即　被　告　未○○
上　訴　人
即　被　告　天○○
前列三人共同
選任辯護人　謝政達律師
上　訴　人
即　被　告　丁○○
上　訴　人
即　被　告　亥○○
上　訴　人
即　被　告　丑○○
上　訴　人
即　被　告　戊○○
上　訴　人
即　被　告　黃○○
上　訴　人
即　被　告　午○○
上　訴　人 （起訴書誤植為楊清池）
即　被　告　地○○
上　訴　人
即　被　告　癸○○
上　訴　人
即　被　告　卯○○
上　訴　人
即　被　告　子○○
上　訴　人
即　被　告　申○○
上　訴　人
即　被　告　巳○○
上　訴　人
即　被　告　辛○○
　　　　　　　　　　號
上　訴　人
即　被　告　酉○○
上　訴　人
即　被　告　丙○○
上　訴　人
即　被　告　玄○○
上　訴　人
即　被　告　己○○
上　訴　人
即　被　告　甲○○○
上　訴　人
即　被　告　宇○○
上　訴　人
即　被　告　戌○○
上　訴　人
即　被　告　辰○○
上　訴　人
即　被　告　壬○○
上　訴　人
即　被　告　乙○○
上　訴　人
即　被　告　宙○○
上列上訴人即被告因選罷法等案件，不服臺灣花蓮地方法院94年
度選訴字第6號中華民國95年6月30日第1審判決（起訴案號：臺
灣花蓮地方法院檢察署94年度選偵第7、25、26、13、16、19、
41 號），提起上訴，本院判決如下：
    主  文
上訴駁回。
    事實及理由
一、檢察官起訴被告庚○○競選原住民縣議員，與被告未○○共
    同連續向天○○等人賄選，被告等人承認有交付以及收受金
    錢，但是否認賄選，辯稱是工作事務費。原審以被告天○○
    以下等人在調查站訊問中對於收賄的情節已經明白承認，因
    此認定罪刑，庚○○以及未○○構成行賄罪，其餘人均構成
    受賄罪，分別判處罪刑，並就部分犯行確認沒有行賄犯行，
    。另外就天○○涉嫌行賄罪部分判決無罪。被告等人提起上
    訴。檢察官未上訴。因此本院就檢察官起訴有關庚○○、未
    ○○行賄罪部分，原審判決有罪無罪部分以及其餘天○○等
    人涉嫌受賄罪部分加以審理。至於天○○所涉行賄罪部分則
    不在本院審理範圍內。
二、本案經本院審理結果，認第1審以上訴人即被告等人分別犯
    修正前公職人員選舉罷免法第90條之1第1項投票行賄罪以及
    刑法第143條第1項之投票收賄罪，認事用法及量刑均無不當
    ，應予維持，並引用第1審判決書記載之事實、證據及理由
    如附件。另補充理由如下。
三、證據能力部分：
    （一）被告丁○○、午○○、乙○○、宙○○、天○○等人
          在上訴後主張在調查站中所為的自白係遭到調查站人
          員的恐嚇，非出於任意性，因此沒有證據能力。經查
          被告等人陳稱遭到恐嚇的情節是指突然間訊問遭到驚
          嚇，調查人員以如不承認要處以重刑等等（本院卷頁
          186），但所謂自白非出於任意性，必須符合刑事訴
          訟法第156條第1項之要件，在訊問過程中，對於受訊
          問人分析法律效果，或是因為到陌生的地點接受攸關
          身體自由之訊問所產生心情上不安狀態，均難以認定
          有符合非任意性的要件。
    （二）被告庚○○在上訴後針對被告庚○○以外之人在審判
          外所為之陳述，均主張屬於傳聞證據，因此沒有證據
          能力（本院卷頁162）。經查這些證人的證詞，在原
          審經過法院提示，被告並沒有在言詞辯論終結前聲明
          異議，因此原審法院依照刑事訴訟法第159條之5第2
          項之規定視為被告同意做為證據。被告在上訴後再爭
          執其證據能力，固然法律沒有禁止規定，但是傳聞證
          據旨在保障被告在審判程序中對於證人的詰問權，落
          實訴訟法上直接審理原則，原本就不是一項絕對性的
          法則，在已經充分保障被告詰問權，也落實直接審理
          原則的情形下，自不容被告在受到不利判決後，於上
          訴後在沒有具體指明在原審未能爭執證據能力的合理
          理由下再事爭執證據之證據能力。被告在上訴後，僅
          泛言否認傳聞證據的證據能力，但並未具體指出合理
          理由，揆諸前揭說明，難認其異議為有理由，況且本
          案被告以外之人在調查站中所為的陳述中，對於從被
          告處收受款項的事實陳述明確，被告在原審以及本院
          審理中也都承認無誤，被告僅僅對於交付款項的用途
          是工作費用或是賄選有所爭執，本院認為原審就該傳
          聞證據具有證據能力已經詳述理由，應予維持。
    （三）被告庚○○在本院提出競選經費帳冊、支出帳目、光
          碟以及照片等證據，檢察官同意作為證據（本院卷頁
          187），自具有證據能力。
    （四）被告庚○○在本院審理原本聲明傳喚證人天○○等7
          人以證明交付款項之用途，但嗣後聲明援用7位證人
          在本院95年度選上字第46號被告庚○○當選無效之訴
          中所為的證述，檢察官並同意作為證據使用，也捨棄
          傳喚這7位證人（本院卷頁122），因此該證人之證言
          具有證據能力。
四、被告等人在上訴後，對於被告庚○○、未○○曾經交付款項
    給天○○等其餘被告的事實都不加以爭執，其證詞互核也相
    符合，並經原審詳細論述認定此部分事實之理由。此部分事
    實足以認定，但是被告等人都否認款項是賄選的款項，一致
    辯稱是工作事務費，此在原審已經有所論述，本院再補充理
    由如下：
    （一）按公職人員選舉罷免法中（下稱選罷法）對於競選活
          動所必須的競選經費有相當的規定，例如第45條之1
          有競選經費最高額度的限制，第45條之3有設置競選
          經費收支帳冊的規定，其目的除了避免競選經費過度
          浪費之外，也在對於候選人競選活動中的費用支出進
          行必須的監控，以防止候選人利用競選費用支用的名
          目，把不當的金錢介入帶入理應廉淨的競選活動中，
          讓部分賢能而無豐富財力之公民也能夠取得加入公職
          的機會，讓社會利益的分配能更趨於公平。為此選罷
          法更進一步在第45條之3規定了選舉委員會可以對候
          選人帳冊加以查核。至於候選人助選員以及辦事處的
          設置，也必然有費用的支出，選罷法也在第46條規定
          了辦事處以及助選員的設置，另外依照該條第2項的
          規定頒行候選人競選辦事處以及助選人設置辦法。則
          候選人參與競選活動，理應遵守該等規範，在有無法
          遵守的情形，也應說明其理由。特別是大量僱用人員
          進行所謂的文宣活動而支出工資的情形，更應嚴格遵
          守該等規範，其助選人員的人數必須受到限制，也就
          是領取工資的人員必須受到限制，而且必須登記，以
          避免藉由廣泛大量發放工資而進行實質上的賄選行為
          。其他競選活動的花費也都必須按照實際項目支出，
          而更必須在帳冊中依照一般會計原則詳細記載各種收
          入、支出，以備查核。
    （二）本案被告庚○○參選花蓮縣第16屆第5選區平地原住
          民縣議員，未○○負責財務處理，但是被告2人卻沒
          有遵照選罷法的規定，設置競選經費收支帳冊，一直
          到本案1審判決之後，才提出支出憑證（見本院外放
          證物袋），其真確性已有可疑。而本案從庚○○在94
          年7月開始分別交付天○○等人所謂的工作事務費，
          一直到94年12月9日公告當選縣議員，長達5個月的時
          間，以庚○○參與平地原住民選區之大，必然有諸多
          繁瑣的花費，但是依照庚○○所提出的帳冊記載卻只
          有分類項目例如工資支出、名片支出、宣傳支出、旅
          運支出等等記載，而各大項的記載也都是跨越8月到
          12月之間的支出，對於競選經費的來源缺乏記載，其
          帳冊的記載方式與一般會計原理不符，其帳冊自難憑
          採。在觀諸支出憑證的內容，雖然具領人不同，但是
          收據一概用電腦打字列印，項目多相同地是發放工資
          、文宣車輛、文宣旗幟等等，金額則都固定在500元
          、1000元等等，如果是按照實際支用情形記載支出憑
          證，應該不會有每個人的領用項目大同小異，金額出
          入不大的情形，足證該支出憑證與實際支用情形並不
          相符。
    （三）被告雖又提出活動照片以及競選總部成立的光碟以證
          明競選活動進行的實況，也經過本院勘驗屬實（本院
          卷（一）頁211以下），足以認定天○○等人確實都
          有參與競選活動，庚○○也確實有成立總部，需要動
          員民眾參與，也要佈置會場等等，這些也都的確需要
          花費，但這些資料僅僅足以證明上述事實，尚不足認
          定這些活動的花費與庚○○交付天○○等人的費用是
          相當的。
    （四）從原審判決所詳細記載天○○等人的陳述可知，被告
          庚○○交付金錢予其等時，並未與其等明確約定或說
          明工作內容，且事後未要求收受金錢者確實協助特定
          之工作，亦未追究所交付金錢之流向是否確實使用於
          協助被告助選工作之用，及確實要求收受者呈報相關
          開支之收據，被告交付金錢時並要求其等支持被告，
          而上開收受金錢之人均非被告依「公職人員選舉候選
          人競選辦事處及助選員設置辦法」登記之助選員，可
          見被告辯稱所交付之金錢為請求前開之人協助競選活
          動之工作對價云云，並不足採。
    （五）至於丑○○、戊○○、黃進財、午○○、丁○○、黃
          萬祿、地○○、玄○○、甲○○○、申○○、戌○○
          雖於原審詳細說明被告分配工作之內容（如掛旗子、
          掛看板、開車造勢遊行，佈置會場，用來加油、買香
          煙、飲料、檳榔），並提及其等收受金錢後工作項目
          ，將收據交予被告核銷云云，惟丑○○、戊○○、黃
          進財、午○○、丁○○、亥○○、地○○、玄○○、
          甲○○○、申○○、戌○○於調查站、警訊或檢察官
          訊問時均未提及上情，而均於原審始敘述詳細之工作
          項目分配及收據核銷等事宜，本院認為其等此部分之
          陳述應係為配合被告「工作事務費」名義之辯詞所為
          事後串證之詞，並不可採。
五、縱據上述，被告等人上訴否認犯行，為無理由，應予駁回。
六、被告巳○○經合法傳喚，無正當理由未到庭，爰不待其陳述
    逕行判決。
七、據上論結，應依刑事訴訟法第373條、第371條、第368條判
    決如主文。
本案經檢察官寅○○到庭執行職務。
中　　華　　民　　國　　96　　年　　3 　　月　　21　　日
                  刑事庭審判長法  官 謝志揚
                              法  官 林慶煙
                              法  官 賴淳良
以上正本證明與原本無異
如對本判決賄選罪部分不服，應於送達後10日內，向本院提出上
訴狀。其未敘述理由者，並應於提出上訴狀後10日內向本院補提
理由狀（須附繕本）。
投票受賄罪部分不得上訴。
                              書記官 邱廣譽
中　　華　　民　　國　　96　　年　　3　　月　　21　　日
附錄：本案論罪科刑法條全文
修正前公職人員選舉罷免法第90條之1第1項：
對於有投票權之人，行求期約或交付賄賂或其他不正利益，而約
其不行使投票權或為一定之行使者，處5年以下有期徒刑，得併
科新臺幣40萬元以上400萬元以下罰金。
刑法第143條（投票受賄罪）：
有投票權之人，要求、期約或收受賄賂或其他不正當利益，而許
以不行使其投票權或為一定之行使者，處3年以下有期徒刑，得
併科5千元以下罰金。
犯前項之罪者，所收受之賄賂沒收之。如全部或一部不能沒收時
，追徵其價額。
